---
title: "Dicas e bons costumes no R"
author: "Luben Miguel"
institute: "Universidade Federal de São Carlos"
date: "15/07/2022"
output:
  xaringan::moon_reader:
    chakra: libs/remark-latest.min.js  
    css: xaringan-themer.css
    lib_dir: libs
    nature:
      slideNumberFormat: "%current%"
      highlightStyle: github
      highlightLines: true
      ratio: 16:9
      countIncrementalSlides: true
---

```{r setup, include=FALSE}
options(htmltools.dir.version = FALSE)
knitr::opts_chunk$set(
  fig.align = "center",
  fig.height = 4, 
  out.height = "60%",
  out.width = "60%",
  dpi = 500,
  cache = FALSE,
  echo = TRUE,
  message = FALSE, 
  warning = FALSE,
  fig.show = TRUE,
  hiline = TRUE
)
```
```{r xaringan-themer, include=FALSE, warning=FALSE}
library(xaringanthemer)
style_mono_accent(
  base_color = "#1c5253",
  header_font_google = google_font("Josefin Sans"),
  text_font_google   = google_font("Montserrat", "300", "300i"),
  code_font_google   = google_font("Fira Mono")
)
library(tidyverse)
```

# Objetos e suas classes

--

- O R te permite salvar valores dentro de um *objeto* 

- *Objeto*: nome que guarda um valor.

- Memória reservada para guardar valores

--

```{r}
# objeto a que armazena o valor 1
a <- 1

# avaliando o objeto
a
```

--

- Algumas regrinhas para nomes:

  - Começar com uma letra
  
  - Pode conter números mas não começar
  
  - Pode usar `.`e `_` para separar palavras
  
--

---
```{r eval = FALSE}
# Permitido
x <- 1
x1 <- 2
obj <- 3
meu_obj <- 4
meu.obj <- 5

# Não permitido
1x <- 1
_objeto <- 2
meu-objeto <- 3
```

--
- O `R` também diferencia letras maiusculas de minúsculas
```{r}
b <- 2
B <- 3
b
B
```

---
## Classes e estruturas
- Classes: dita qual o tipo de informação guardada no objeto

--

- Principais classes mais básicas:

  - `numeric`
  - `character`
  - `logical`

--
```{r}
x <- 1
class(x)

y <- "a"
class(y)

z <- TRUE
class(z)
```

---
## Classes e estruturas
- Outras classes também usadas:
  - `factor`
  - `integer`
  - `complex` 
```{r}
x <- factor(c("tipo1", "tipo2"))
x
class(x)

y <- 12L
class(y)
```

---
## Classes e estruturas
- Outros tipos de objetos/classes mais complexas:

  - `vetores`
  - `data frames`
  - `listas`
  - `matrizes`

--

```{r}
a <- c(1, 2, 3)
class(a)

class(mtcars)

b <- matrix(c(1, 2, 3, 4), nrow = 2, ncol = 2)
class(b)
```

---
class: inverse, center, middle

# Vetores
---
## Vetores

- Conjunto indexados de valores

- Cada coluna de um data frame é um vetor

- Operador `c()`

--
```{r}
numeros <- c(1, 3, 7, -2)

numeros

letras <- c("a", "b", "c")

letras
```

---
## Vetores

- Diversas maneiras de criar vetores.

--

- Usando o operador `:`
```{r}
# sequencia de 1 a 10
1:10
```
--
- Armazenando espaço para um vetor de certo tamanho

```{r}
# criando espaco para um vetor numerico de tamanho 10
a <- numeric(10)
a
```
--
- Criar uma "grade" de valores
```{r}
grid <- seq(1, 3, 0.5)
grid
```
---
## Vetores

- Cada valor dentro de um vetor tem uma posição

- Indexação: acessar as posições de interesse

```{r}
vetor <- c("a", "b", "c", "d")

# primeiro elemento
vetor[1]

# segundo elemento
vetor[2]

# fora de posicao
vetor[5]
```

---
## Vetores
- Conjunto de indices entre `[]` (subsetting)

```{r}
# primeiro, segundo e quarto elemento
vetor[c(1, 2, 4)]
```

--
- Vetores apenas armazenam um tipo de classe:

```{r}
vetor1 <- c(1, 5, 3, -10)
class(vetor1)

vetor2 <- c("a", "b", "c")
class(vetor2)
```

--- 

---
## Vetores
- Misturar duas classes: *coerção*
```{r}
vetor <- c(1, 2, "a")
vetor

class(vetor)
```

--
- Operações aritméticas com vetor:
```{r}
vetor <- c(0, 5, 20, -3)
vetor + 1

vetor - 1
```

---
## Vetores
- Operações aritméticas com vetor:
```{r}
vetor / 2

vetor * 10

# soma de dois vetores
vetor1 <- c(1, 2, 3)
vetor2 <- c(10, 20, 30)

vetor1  + vetor2
```
---
## Vetores
- Operações aritméticas com vetor
```{r}
# soma de dois vetores de tamanho diferente (reciclagem)
vetor1 <- c(1, 2)
vetor2 <- c(10, 20, 30, 40)

vetor1  + vetor2
```

```{r}
# multiplicacao indice por indice e soma
vetor1 <- c(1, 2, 3)
vetor2 <- c(10, 20, 30)
sum(vetor1*vetor2)

# multiplicação matricial
vetor1 %*% vetor2
```

---
## Vetores
- Testes lógicos em vetores
```{r}
valores <- c(1, 2, 5, 8, 10, 12, -1)

# vetor de booleana
valores > 3

# selecionando valores maiores que 3 por subsetting
valores[valores > 3]
```
---
## Vetores
- Grande parte dos operadores e funções do R são vetorizados

- Utilização da reciclagem

```{r}
set.seed(125)
# gerando uniformes com diferentes maximos e minimos aproveitando da reciclagem
runif(6, min = c(-1 ,1), max = c(1, 2))
```
- Podemos também aumentar vetores usando o operador `c()`, ainda que subótimo (não é boa prática)
```{r}
a <- c(10, 20, 30)
a <- c(a, 40)
a
```

---
class: inverse, center, middle

# Valores especiais
---
## Valores especiais
- `NA`: Ausência de informação, *"missing"*

- `NaN`: Indefinições matematicas

- `Inf`: Número muito grande

- `NULL`: ausência de objeto

- Para checar se um objeto é algum dos valores especiais podemos usar funções do tipo `is.na()`, `is.nan()`, `is.null()` e assim por diante

```{r}
nao_sou_um_numero <- NaN
objeto_nulo <- NULL

is.nan(nao_sou_um_numero)

is.null(objeto_nulo)
```

---
class: inverse, center, middle

# Listas
---
## Listas
- Parecida com vetores

--

- Diferença: pode misturar diferentes classes de objetos dentro dela.

```{r}
list(1,
     "a",
     TRUE,
     c(1, 2),
     c("1", "2"))
```

---
## Listas

- Subsetting diferente de vetores

- Cada elemento de uma lista também é uma lista

```{r}
lista <- list(1, "a", TRUE)
lista[1]

class(lista[1])
```

---
## Listas

- Usar `[[]]` para acessar o elemento de cada posição

```{r}
lista[[1]]
class(lista[[1]])
```

---
## Listas

- Podemos dar nome para cada posição
```{r}
cliente <- list(cliente = "Pedro Silva", idade = 24, estado_civil = NA)
cliente
```

- Quando com nomes, podemos acessar cada posição usando o operador `$`
```{r}
cliente$idade
```

- **Todo data.frame é uma lista**

---
## Listas
- Estrutura de dados muito flexivel

- Podemos aumentar o tamanho de listas e adicionar novos elementos, desde que indexado corretamente

```{r}
cliente$salario = 4000
cliente

```

--- 
---
## Listas
- Podemos também usar a função `append()` do R

```{r}
append(lista, "d")
```
---
class: inverse, center, middle

# Data Frames

---
## Data Frames

- Tudo que vale para uma lista vale para um Data Frame

- Podemos usar o operador `$` para selecionar uma coluna dos dados (vetor)

```{r}
mtcars$mpg
```

---
## Data Frames

- Se selecionar por subsetting, o elemento também será um data.frame

```{r}
mtcars[1]
```

---
## Data Frames

- Tipo específico de lista:

--

  - Todos os seus elementos (colunas) precisam ter o mesmo comprimento (número de linhas).
  
--

  - Todos os seus elementos (colunas) precisam ser nomeados
  
--

  - Data frames têm 2 dimensões (linhas e colunas)

```{r}
dados_cliente <- list(
  cliente = c("Pedro Silva", "Vitor Pereira", "Carla Souza"),
  idade = c(24, 28, 21),
  estado_civil = c(NA, "Solteiro", "Casada")
)

as.data.frame(dados_cliente)
```

---
## Data Frames

- Terceira propriedade: Data frames retangulares
```{r}
dim(mtcars)
```

- Usar dois indices para realizar subsetting

```{r}
# observacao 2 e variavel disp
mtcars[2, 3]
```

---
## Data Frames

- Usar dois indices para realizar subsetting
```{r}
# todas as linhas da coluna 1
mtcars[, 1]

# todas as colunas da linha 1
mtcars[1, ]
```

---
## Data Frames

- Subsetting e operadores lógicos semelhante ao de vetores

```{r}
# selecionando as linhas 1,2 e 4
mtcars[c(1, 2, 4), ]


# vetor logico indicando as linhas que o numero de cilindros eh 4
mtcars$cyl == 4
```


---
## Data Frames

- Subsetting e operadores lógicos semelhante ao de vetores
```{r}
mtcars[mtcars$cyl == 4, ]
```

---
class: inverse, center, middle

# Bons costumes e algumas correções

---
## Importação dos dados

- Maus costumes:

  - Usar setwd para setar diretório da lista/dos dados
  
  - Usar path específico dos dados
```{r eval = FALSE}
# maus costumes
setwd("/home/kuben/estatistica_UFSCAR/Doutorado/monitoria_mineracao/slides/slides_bom_R")

dados <- fread("/home/kuben/estatistica_UFSCAR/Doutorado/monitoria_mineracao/slides/slides_bom_R/worldDevelopmentIndicators.csv", header = TRUE)
```
--
- Bons costumes:

  - Ler dados diretamente do site
  
  - Criar rproj, nao precisando de path muito pessoal
```{r eval = FALSE}
# bons costumes
dados <- read.delim("http://www.rizbicki.ufscar.br/dados/worldDevelopmentIndicator
s.csv",header = T, sep=",")

dados <- readr::read_csv("worldDevelopmentIndicators.csv")
# pode usar fread com esse path tambem
```
```{r echo = FALSE}
# transformando os dados tambem
dados <- readr::read_csv("worldDevelopmentIndicators.csv")
dados <- dados |> select(-CountryName) |>
rename(y = LifeExpectancy, x = GDPercapita) |>
mutate(x = (x-min(x))/(max(x)-min(x)))
```

---
## Transformação dos dados

- Maus costumes:
  - Criar diversos objetos para manipulação dos dados
  
  - Mais de 1 data.frame
  
```{r eval = FALSE}
# depois de importar os dados
y <- dados$LifeExpectancy

x <- (dados$GDPercapita - min(dados$GDPercapita))/(max(dados$GDPercapita)-
min(dados$GDPercapita))

df <- data.frame(y, x)
```

- Bons costumes:

  - Transformar e utilizar os dados já importados
  
  - Fazer todas as transformações no próprio data.frame

---
## Transformação dos dados
```{r}
# usando tidyverse
dados <- readr::read_csv("worldDevelopmentIndicators.csv") |> select(-CountryName) |>
rename(y = LifeExpectancy, x = GDPercapita) |>
mutate(x = (x-min(x))/(max(x)-min(x)))

dados |>
glimpse()
```
```{r}
# sem tidyverse
dados <- data.table::fread("worldDevelopmentIndicators.csv", header = TRUE)
dados <- dados[, -1]
colnames(dados) <- c("y", "x")
dados$x <- (dados$x-min(dados$x))/(max(dados$x)-min(dados$x))
head(dados, 2)
```

---
## Criar objetos para armazenamento e laço
- Maus costumes:
  - Usar `c()`
  - Usar `NULL`
  - Usar `rep(NA, n)`
  - Hardcoding nos laços e variaveis
```{r eval = FALSE}
for(j in 1:211){
  ...
}

preditos <- matrix(0, nrow=211, ncol=30)
formulas <-  NULL
risco <- rep(NA, 30)
```
--
- Bons costumes:
  - Usar `numeric(n)`
  - Usar `list()`
  - Utilizar indices genéricos

---
## Laço do exercicio 2
```{r}
p <- 30
str <- "y ~ "
formulas <- list()
risco <- numeric(p)

for(j in 1:p){
  erro_temp <- numeric(nrow(dados))
  str <- paste0(str, "sin(2*", j, "*pi*x) + cos(2*", j, "*pi*x)")
  formulas[[j]] <- str
    for(i in 1:nrow(dados)){
    mod <- lm(formulas[[j]], data = dados[-i, ])
    erro_temp[i] <- abs(dados$y[i] - predict(mod, dados[i, ]))
  }
  risco[j] <- mean(erro_temp)
  str <- paste0(str, " + ")
}

results <- data.frame(p = 1:p, MAE = risco)
glimpse(results)
```
```{r echo = FALSE}
pesc <- which.min(results$MAE)
```
---
## Gerar gráficos de curvas

- Maus costumes:

  - Usar varios data.frames para gerar um gráfico
  
  - Não ajustar limites
  
  - Usar `geom_line()` nas bases diferentes
  
```{r eval = FALSE}
...
ggplot() +
geom_point(mapping= aes(x=xnorm,y=Y),data=dados_norm)+
geom_line(mapping = aes(x=grade,
                        y=pred1, colour = "p = 1"), data= dados_predito)
+ ...
```

--
- Bons costumes:

  - Utilizar uma única base para gerar o gráfico
  
  - Usar `coord_cartesian()`
  
  - Funções como `geom_smooth()` e `stat_function()` na mesma base
  
---
## Gerar gráfico de curvas

```{r out.width = "45%", out.height= "45%"}
dados |>
  ggplot(aes(x = x, y = y))+
  geom_point(alpha = 0.4) +
  geom_smooth(aes(color = "p=1"),method = 'lm', se = FALSE, formula = formulas[[1]]) +
  geom_smooth(aes(color = "p=5"),method = 'lm',se = FALSE, formula = formulas[[5]]) +
  geom_smooth(aes(color = "p=30"),method = 'lm', se = FALSE, formula = formulas[[30]]) +
  coord_cartesian(ylim = c(min(dados$y) - 5, max(dados$y) + 5))+
  scale_color_brewer(palette = "Set1", breaks = c("p=1", "p=5", "p=30")) +
  labs(color = 'Valor de P', x = 'PIB per capita normalizado',y = 'Expectativa de Vida', 
       title = 'Curvas ajustadas para p = 1, 5 e 30')
```

---
## Gráfico de valores preditos versus observados
- Maus costumes:

  - Fazer gráficos separados 
  
  - Usar a mesma escala no eixo de preditos
  
  - Hardcoding na criação da base para plotagem
  
--

- Bons costumes:

  - Fazer gráficos em facets
  
  - Usar diretamente a base de dados inicial
  
  - Organizar as informações em um mesmo data frame
  
---
## Gráfico de valores preditos versus observados
- Criando a base que sera usada para gerar o grafico
```{r}
# funcao para juntar tudo
idxs <- c(1, 5, 30)
for(id in idxs){
  pred <- numeric(nrow(dados))
  for(i in 1:nrow(dados)){
    mod <- lm(formulas[[id]], data = dados[-i, ])
    pred[i] <- predict(mod, dados[i, ])
  }
  var_name <- paste0("p = ", id)
  dados <- dados |>
    mutate({{var_name}} := pred)
  # usando rbase : dados[var_name] <- pred
}
dados |> glimpse()
```
---
## Gráfico de valores preditos versus observados
- "Derretendo" os dados e gerando a tabela para plotar em facets
```{r}
dados_plot <- dados |> pivot_longer(`p = 1`:`p = 30`, names_to = "p",
                                    values_to = "pred")
dados_plot |> glimpse()
```
---
## Gráfico de valores preditos versus observados
```{r out.width = "55%", out.height= "55%"}
dados_plot |> 
  mutate(p = factor(p, levels = c("p = 1", "p = 5", "p = 30"))) |>
  ggplot(aes(x = pred, y = y))+
  geom_point()+
  geom_abline(intercept =0 , slope = 1, size=1, linetype = "dashed", colour = "red")+
  facet_wrap(vars(p), ncol = 3, scales = "free_x")+
  labs(title = "Predito versus observados para cada p", x = "Predito", y = "Observado")
```

---
class: inverse, center, middle

# Muito obrigado!


---
# Referências

- [Livro da Curso-R, capítulo 3](https://livro.curso-r.com/index.html)

- [tutorialspoint - Learn R Programming](https://www.tutorialspoint.com/r/r_data_types.htm)



