---
title: "Dicas e bons costumes no R"
author: "Luben Miguel"
institute: "Universidade Federal de São Carlos"
date: "15/07/2022"
output:
  xaringan::moon_reader:
    chakra: libs/remark-latest.min.js  
    css: xaringan-themer.css
    lib_dir: libs
    nature:
      slideNumberFormat: "%current%"
      highlightStyle: github
      highlightLines: true
      ratio: 16:9
      countIncrementalSlides: true
---

```{r setup, include=FALSE}
options(htmltools.dir.version = FALSE)
knitr::opts_chunk$set(
  fig.align = "center",
  fig.height = 4, 
  out.height = "60%",
  out.width = "60%",
  dpi = 500,
  cache = FALSE,
  echo = TRUE,
  message = FALSE, 
  warning = FALSE,
  fig.show = TRUE,
  hiline = TRUE
)
```
```{r xaringan-themer, include=FALSE, warning=FALSE}
library(xaringanthemer)
style_mono_accent(
  base_color = "#1c5253",
  header_font_google = google_font("Josefin Sans"),
  text_font_google   = google_font("Montserrat", "300", "300i"),
  code_font_google   = google_font("Fira Mono")
)
library(tidyverse)
```

# Objetos e suas classes

--

- O R te permite salvar valores dentro de um *objeto* 

- *Objeto*: nome que guarda um valor.

- Memória reservada para guardar valores

--

```{r}
# objeto a que armazena o valor 1
a <- 1

# avaliando o objeto
a
```

--

- Algumas regrinhas para nomes:

  - Começar com uma letra
  
  - Pode conter números mas não começar
  
  - Pode usar `.`e `_` para separar palavras
  
--

---
```{r eval = FALSE}
# Permitido
x <- 1
x1 <- 2
obj <- 3
meu_obj <- 4
meu.obj <- 5

# Não permitido
1x <- 1
_objeto <- 2
meu-objeto <- 3
```

--
- O `R` também diferencia letras maiusculas de minúsculas
```{r}
b <- 2
B <- 3
b
B
```

---
## Classes e estruturas
- Classes: dita qual o tipo de informação guardada no objeto

--

- Principais classes mais básicas:

  - `numeric`
  - `character`
  - `logical`

--
```{r}
x <- 1
class(x)

y <- "a"
class(y)

z <- TRUE
class(z)
```

---
## Classes e estruturas
- Outras classes também usadas:
  - `factor`
  - `integer`
  - `complex` 
```{r}
x <- factor(c("tipo1", "tipo2"))
x
class(x)

y <- 12L
class(y)
```

---
## Classes e estruturas
- Outros tipos de objetos/classes mais complexas:

  - `vetores`
  - `data frames`
  - `listas`
  - `matrizes`

--

```{r}
a <- c(1, 2, 3)
class(a)

class(mtcars)

b <- matrix(c(1, 2, 3, 4), nrow = 2, ncol = 2)
class(b)
```

---
class: inverse, center, middle

# Vetores
---
## Vetores

- Conjunto indexados de valores

- Cada coluna de um data frame é um vetor

- Operador `c()`

--
```{r}
numeros <- c(1, 3, 7, -2)

numeros

letras <- c("a", "b", "c")

letras
```

---
## Vetores

- Diversas maneiras de criar vetores.

--

- Usando o operador `:`
```{r}
# sequencia de 1 a 10
1:10
```
--
- Armazenando espaço para um vetor de certo tamanho

```{r}
# criando espaco para um vetor numerico de tamanho 10
a <- numeric(10)
a
```
--
- Criar uma "grade" de valores
```{r}
grid <- seq(1, 3, 0.5)
grid
```
---
## Vetores

- Cada valor dentro de um vetor tem uma posição

- Indexação: acessar as posições de interesse

```{r}
vetor <- c("a", "b", "c", "d")

# primeiro elemento
vetor[1]

# segundo elemento
vetor[2]

# fora de posicao
vetor[5]
```

---
## Vetores
- Conjunto de indices entre `[]` (subsetting)

```{r}
# primeiro, segundo e quarto elemento
vetor[c(1, 2, 4)]
```

--
- Vetores apenas armazenam um tipo de classe:

```{r}
vetor1 <- c(1, 5, 3, -10)
class(vetor1)

vetor2 <- c("a", "b", "c")
class(vetor2)
```

--- 

---
## Vetores
- Misturar duas classes: *coerção*
```{r}
vetor <- c(1, 2, "a")
vetor

class(vetor)
```

--
- Operações aritméticas com vetor:
```{r}
vetor <- c(0, 5, 20, -3)
vetor + 1

vetor - 1
```

---
## Vetores
- Operações aritméticas com vetor:
```{r}
vetor / 2

vetor * 10

# soma de dois vetores
vetor1 <- c(1, 2, 3)
vetor2 <- c(10, 20, 30)

vetor1  + vetor2
```
---
## Vetores
- Operações aritméticas com vetor
```{r}
# soma de dois vetores de tamanho diferente (reciclagem)
vetor1 <- c(1, 2)
vetor2 <- c(10, 20, 30, 40)

vetor1  + vetor2
```

```{r}
# multiplicacao indice por indice e soma
vetor1 <- c(1, 2, 3)
vetor2 <- c(10, 20, 30)
sum(vetor1*vetor2)

# multiplicação matricial
vetor1 %*% vetor2
```

---
## Vetores
- Testes lógicos em vetores
```{r}
valores <- c(1, 2, 5, 8, 10, 12, -1)

# vetor de booleana
valores > 3

# selecionando valores maiores que 3 por subsetting
valores[valores > 3]
```
---
## Vetores
- Grande parte dos operadores e funções do R são vetorizados

- Utilização da reciclagem

```{r}
set.seed(125)
# gerando uniformes com diferentes maximos e minimos aproveitando da reciclagem
runif(6, min = c(-1 ,1), max = c(1, 2))
```
- Podemos também aumentar vetores usando o operador `c()`, ainda que subótimo (não é boa prática)
```{r}
a <- c(10, 20, 30)
a <- c(a, 40)
a
```

---
class: inverse, center, middle

# Valores especiais
---
## Valores especiais
- `NA`: Ausência de informação, *"missing"*

- `NaN`: Indefinições matematicas

- `Inf`: Número muito grande

- `NULL`: ausência de objeto

- Para checar se um objeto é algum dos valores especiais podemos usar funções do tipo `is.na()`, `is.nan()`, `is.null()` e assim por diante

```{r}
nao_sou_um_numero <- NaN
objeto_nulo <- NULL

is.nan(nao_sou_um_numero)

is.null(objeto_nulo)
```

---
class: inverse, center, middle

# Listas
---
## Listas
- Parecida com vetores

--

- Diferença: pode misturar diferentes classes de objetos dentro dela.

```{r}
list(1,
     "a",
     TRUE,
     c(1, 2),
     c("1", "2"))
```

---
## Listas

- Subsetting diferente de vetores

- Cada elemento de uma lista também é uma lista

```{r}
lista <- list(1, "a", TRUE)
lista[1]

class(lista[1])
```

---
## Listas

- Usar `[[]]` para acessar o elemento de cada posição

```{r}
lista[[1]]
class(lista[[1]])
```

---
## Listas

- Podemos dar nome para cada posição
```{r}
cliente <- list(cliente = "Pedro Silva", idade = 24, estado_civil = NA)
cliente
```

- Quando com nomes, podemos acessar cada posição usando o operador `$`
```{r}
cliente$idade
```

- **Todo data.frame é uma lista**

---
## Listas
- Estrutura de dados muito flexivel

- Podemos aumentar o tamanho de listas e adicionar novos elementos, desde que indexado corretamente

```{r}
cliente$salario = 4000
cliente

```

--- 
---
## Listas
- Podemos também usar a função `append()` do R

```{r}
append(lista, "d")
```
---
class: inverse, center, middle

# Data Frames

---
## Data Frames

- Tudo que vale para uma lista vale para um Data Frame

- Podemos usar o operador `$` para selecionar uma coluna dos dados (vetor)

```{r}
mtcars$mpg
```

---
## Data Frames

- Se selecionar por subsetting, o elemento também será um data.frame

```{r}
mtcars[1]
```

---
## Data Frames

- Tipo específico de lista:

--

  - Todos os seus elementos (colunas) precisam ter o mesmo comprimento (número de linhas).
  
--

  - Todos os seus elementos (colunas) precisam ser nomeados
  
--

  - Data frames têm 2 dimensões (linhas e colunas)

```{r}
dados_cliente <- list(
  cliente = c("Pedro Silva", "Vitor Pereira", "Carla Souza"),
  idade = c(24, 28, 21),
  estado_civil = c(NA, "Solteiro", "Casada")
)

as.data.frame(dados_cliente)
```

---
## Data Frames

- Terceira propriedade: Data frames retangulares
```{r}
dim(mtcars)
```

- Usar dois indices para realizar subsetting

```{r}
# observacao 2 e variavel disp
mtcars[2, 3]
```

---
## Data Frames

- Usar dois indices para realizar subsetting
```{r}
# todas as linhas da coluna 1
mtcars[, 1]

# todas as colunas da linha 1
mtcars[1, ]
```

---
## Data Frames

- Subsetting e operadores lógicos semelhante ao de vetores

```{r}
# selecionando as linhas 1,2 e 4
mtcars[c(1, 2, 4), ]


# vetor logico indicando as linhas que o numero de cilindros eh 4
mtcars$cyl == 4
```


---
## Data Frames

- Subsetting e operadores lógicos semelhante ao de vetores
```{r}
mtcars[mtcars$cyl == 4, ]
```

---
class: inverse, center, middle

# Bons costumes e algumas correções

---



